【裁判字號】    96,醫,16
【裁判日期】    971117
【裁判案由】    損害賠償
【裁判全文】
臺灣臺中地方法院民事判決                96年度醫字第16號
原      告  甲○○
被      告  乙○○
訴訟代理人  林伸全律師
複代理人    王得凱律師
上列當事人間損害賠償事件，本院於民國97年11月3日言詞辯論
終結，判決如下：
    主    文
原告之訴駁回。
訴訟費用由原告負擔。
    事實及理由
一、原告起訴主張略以：
（一）原告於民國（下同）94年7月份時覺得身體不適，於是前
      往中國醫藥大學附設醫院求診，檢查出是脊椎長瘤，之後
      被告安排原告於94年8月4日住院，同年月5日做瘤切除手
      術。手術後隔日原告發現左腳腳底又麻又痛，經查問才知
      一條完整的神經居然被剪斷（被告曾於病房親口向原告之
      配偶陳述剪斷神經之事實，被告亦曾對原告說瘤是長在神
      經上面，摘除瘤有把神經剪斷），導致原告不良於行，肉
      體損傷，每日活在痛苦之深淵中，往後的日子怎麼過。被
      告手術顯有疏失，希望被告能得賠償原告增加之醫療及生
      活支出、勞動力減損及精神損失，共計新臺幣（下同）
      300萬元。並聲明：求為判決被告應給付原告300萬元。
（二）對被告答辯之補充陳述：
      手術後原告曾向醫師反應，下肢無知覺，無感覺，功能損
      害，這種反應是手術前完全沒有的現象，是手術後造成的
      ，病歷並未照事實載，有避重就輕之嫌，病歷紀錄與事實
      不符。下肢功能受損確係手術造成，原告絕無捏造事實。
二、被告答辯略以：
（一）原告因背痛及左下肢麻痛於94年7月至中國醫藥大學附設
      醫院神經內科就診，經脊椎核磁共振檢查結果發現原告之
      胸椎第11-12節脊椎內長有腫瘤，並已壓迫神經。由於腫
      瘤嚴重壓迫脊椎神經，為避免腫瘤繼續造成進一步傷害（
      按即兩下肢癱瘓及大小便失禁），被告認為原告病情有進
      行胸椎手術之必要性，故安排於94年8月5日進行腫瘤切除
      手術。被告於手術過程中發現該腫瘤大小為1.5公分×1.5
      公分且合併神經沾黏，遂使用超音波刀及手術顯微鏡移除
      腫瘤，而該腫瘤因合併神經沾黏，有神經覆蓋、包裹腫瘤
      之情形，故被告為切除腫瘤，必須先將神經撥開，此為符
      合醫學常規之手術方法，而本件手術過程順利，原告之脊
      椎腫瘤於摘除後，已於94年8月11日辦理出院。
（二）原告雖稱其左腳腳底有麻痛情形，惟原告前因脊椎腫瘤問
      題長期壓迫脊髓神經，造成神經受損之症狀，雖該腫瘤業
      經摘除，然脊髓神經一旦受損並已引起症狀，實難以恢復
      ，並非單靠腫瘤摘除即得痊癒，況本件腫瘤移除手術之主
      要目的，係在即時摘除腫瘤，防止腫瘤繼續生長擴大之結
      果造成原告兩下肢癱瘓及大小便失禁之進一步傷害。是以
      ，原告目前左腳腳底麻痛之症狀，可能係先前之神經受損
      未能恢復或腰椎疾病所導致，被告並無剪斷其神經之行為
      。原告起訴意旨認其左腳腳底麻痛，係因被告於手術過程
      中剪斷其神經，因而請求損害賠償300萬元云云，既經被
      告否認，原告自需就其主張之事實負舉證責任，否則其訴
      為無理由。
（三）綜上所述，原告目前左下肢麻痛之症狀，係於手術前即已
      存在之神經症狀，而本件手術之主要目的，並非使原告已
      受損之神經恢復功能，係在摘除腫瘤防止腫瘤繼續生長擴
      大之結果造成原告兩下肢癱瘓及大小便失禁之進一步傷害
      。是以，被告所為，均係符合醫學常規之行為，並無原告
      所主張之侵權行為。至原告主張被告曾親口告知其配偶謂
      原告之神經遭剪斷云云，被告否認。蓋原告之神經是否於
      手術過程中遭被告剪斷，牽涉醫療行為有無疏失，應有專
      業、客觀之證據為憑，並非由原告之夫詹火生之陳述可得
      證明，故原告聲請傳訊證人詹火生及聲請對原告測謊，應
      認無調查之必要。又原告雖提出中山醫藥大學附設醫院診
      斷證明書，惟該證明書僅記載原告曾因腰椎病變、腰椎腫
      瘤手術過，且96年10月25日、11月29日檢查呈現左側脛神
      經病變等語，並不能證明其因被告之醫療行為受有損害及
      其損害金額若干。綜上，本件訴訟，應認為無理由。並聲
      明：求判決駁回原告之訴。
三、兩造經本院整理不爭執事項並簡化爭點，結果如下：
（一）兩造不爭執之事項：
    1.原告於94年7月到中國醫藥大學附設醫院就診，經該醫院
      呂宗達醫師診斷為脊椎腫瘤。
    2.原告於94年8月4日因上開疾病至中國醫藥大學附設醫院接
      受治療，主治醫師為被告。
    3.原告於94年8月5日接受腫瘤移除手術，於94年8月11日出
      院。
    4.原告所提之診斷證明書、手術報告、病理檢查報告及出院
      病歷摘要等文書為真正。
（二）本件之爭點：
    1.原告術後是否有神經受損之情形？
    2.如有神經受損，其原因為何？
    3.被告手術過程有否過失致原告神經受損？
    4.原告損害金額如何計算得之？
四、法院之判斷：
（一）按損害賠償之債，以有損害之發生及有責任原因之事實，
      並二者之間，有相當因果關係為成立要件。故原告所主張
      損害賠償之債，如不合於此項成立要件者，即難謂有損害
      賠償請求權存在（最高法院48年台上字第481號判例意旨
      參照）又當事人主張有利於己之事實者，就其事實有舉證
      之責任，民事訴訟法第277條前段亦有明文規定。故原告
      主張侵權行為之損害賠償請求權存在者，應先就有責原因
      之事實存在、有損害之發生及二者間有相當因果關係存在
      等成立要件先負其舉證之責任，如未能舉證上開要件成立
      ，即不得謂其請求權存在。原告主張之前開事實，固據其
      提出中國醫藥大學附設醫院診斷證明書、病歷摘要、手術
      報告、病理檢查報告等影本為據，然為被告所否認，並辯
      以上情。經將本院卷附病歷、言詞辯論筆錄等送請行政院
      國軍退除役官兵輔導委員會臺北榮民總醫院鑑定結果，該
      院表示（參卷附院97年4月10日北總神字第0970006931 號
      函）：
    1.根據病歷紀錄及原告所訴，均未提及術後有感覺或運動功
      能之減損，由於左下肢麻痛為林女士原本就診時之主訴症
      狀，既然術後並無感覺或運動功能之減損，因此難認定手
      術有造成神經受損。
    2.根據手術紀錄，並無原告所稱之"剪斷一條神經"之情事。
      胸椎第11~12節間的神經可分為脊髓及胸椎第11~12節神經
      根，若所謂"剪斷一條神經"係指脊髓，因胸椎脊髓主管兩
      側下肢所有運動及感覺，病患應呈現下肢癱瘓之現象。若
      所謂一條神經係指胸椎第11~12節之神經根，則此二條神
      經根並未主管下肢之任何功能，將其剪斷最多只有一部份
      胸壁麻木，並不致造成下肢之疼痛或神經功能之缺損。因
      此以病患之症狀來看, 應與是有剪斷一條神經無關。
    3.由於林女士術後之症狀即為其術前就診之症狀，因此無法
      推斷其勞動力之減損與手術有關。
    4.由上，本件被告為原告施行胸椎腫瘤手術部位中，並無主
      管下肢功能之神經根，顯無原告所稱被告於手術中剪斷其
      一條神經導致其下肢功能受損之可能。
（二）本件因原告對上開行政院國軍退除役官兵輔導委員會臺北
      榮民總醫院僅參考本院所檢送之書面資料即作出該鑑定結
      果，表示該院未實際檢查伊之身體功能，難認檢驗結果適
      當。經本院徵得兩造同意，再委由財團法人長庚紀念醫院
      （林口）分院就原告身體進行檢查及鑑定結果（並檢附原
      告中國醫藥大學附設醫院病歷、X光光碟片、本院言詞辯
      論筆錄、原告就診國軍臺中總醫院及中山醫學大學附設醫
      院病歷等影本），該院表示（參該院97年10月7日
      （97）長庚院法字第0747號函，1、2部分）：
      1.經參閱相關檢附資料，林女士於術後仍尚存腳底麻、左
        腿麻痛症狀、經施以神經電學檢查，其結果顯示左前脛
        神經病變。
      2.因病患本身腰椎脊髓腫瘤或術後之後遺症亦有可能造成
        相關神經受損，故無法詳加評估。
      由上，本件原告之疼痛原因為左前脛神經病變，再其左前
      脛神經病變可能發生原因既僅有病患本身腰椎髓腫瘤或術
      後之後遺症，自亦無原告所稱之"剪斷一條神經"之可能。
      而查其本身腰椎脊髓腫瘤或術後後遺症均有造成相關神經
      受損之可能，則本件原告所受之術後「下肢無知覺，無感
      覺，功能損害」等結果，即難認與被告所施行之手術有相
      當因果關係。
（三）綜據上述，原告所提出之各證據資料及本院送請醫療專業
      機構鑑定結果，均不足為有利原告之認定。至原告另主張
      其配偶曾聽聞被告自陳剪斷一條神經等語，茲因原告手術
      之身體部位既無主管下肢之神經根，並無可能剪斷神經，
      有如前述，此部分自再無傳訊原告配偶為證人之必要。此
      外，原告復未能舉證證明被告就其施行手術之結果有何侵
      害其權利之情事。綜上，原告依侵權行為之法律規定，請
      求被告賠償其損害等，尚屬無據，自不應准許。
五、本件判決之基礎已臻明確，兩造其餘之攻擊防禦方法及舉證
    ，核與判決無影響，毋庸一一論列，併此敘明。
據上論結，本件原告之訴為無理由，依民事訴訟法第78條，判決
如主文。
中    華    民    國    97    年    11    月    17    日
                  民事第四庭    法  官  王鏗普
正本係照原本作成。
如對本判決上訴，須於判決送達後20日內向本院提出上訴狀。
中    華    民    國    97    年    11    月    17    日
                                書記官


司法院資訊處製作；財團法人民間司法改革基金會備份。
